最高法院刑事判決　　　　　　九十六年度台上字第五一六二號
上　訴　人　甲○○
　　　　　　乙○○
上 列一 人
選任辯護人　張居德律師
上列上訴人等因違反毒品危害防制條例案件，不服台灣高等法院
台中分院中華民國九十六年六月二十八日第二審判決（九十五年
度上重訴字第七七號，起訴案號：台灣彰化地方法院檢察署九十
五年度偵字第五四二一、六三七四、六六九九號），乙○○提起
上訴，甲○○部分原審依職權逕送審判，視為已提上訴，本院判
決如下：
    主  文
原判決撤銷，發回台灣高等法院台中分院。
    理  由
本件原判決認定：一、上訴人甲○○（綽號山豬）因甫出獄且罹
有心臟病，不易覓得工作，復染有毒癮，需款孔急以購毒品，竟
與同染毒癮之上訴人乙○○（綽號嫂仔、小琪、姐仔）邀約後，
二人均為圖謀厚利俾供購毒施用，明知海洛因業經毒品危害防制
條例列為第一級毒品管制，依法不得販賣、持有，甲○○與乙○
○竟基於意圖營利販賣第一級毒品海洛因之概括犯意，共同或分
別各自連續於原判決附表壹所示時間、地點將海洛因販賣予如原
判決附表壹所示之人、如附表壹所示之次數及金額，其情形分別
為：甲○○獨自連續販賣如原判決附表壹編號2(1)、3(2)、5(2)、6
(2)、7、9、10 部分（又其中附表壹編號9部分同時、地出售安
非他命予「阿宏」之人），乙○○獨自連續販賣如附表壹編號 1
、5(1)、6(1)部分，乙○○與甲○○共同基於販賣第一級毒品海洛
因之犯意聯絡，販賣如附表壹編號2(2)、3(1)(3)、4、8部分。販賣
方法係乙○○先於民國九十四年三月間某日起，在台灣地區某不
詳地點，向不詳姓名年籍之人，販入不詳重量之第一級毒品海洛
因後，便將前開購得之海洛因，與另購得之葡萄糖粉，利用其所
有杵臼組以一比一之比例混合後，由乙○○獨自一人，或甲○○
及乙○○二人協力分工共同分裝販賣，或甲○○自行另向不詳姓
名年籍之人販入不詳重量之第一級毒品海洛因後，亦將購得之海
洛因混入葡萄糖粉，利用其所有杵臼組混合後分裝，獨自出售牟
利，為便於聯繫販毒事宜，由甲○○準備其所有，皮爾卡登廠牌
之行動電話一支，乙○○準備其所有三星廠牌及MOTOROLA廠牌行
動電話各一支，並由乙○○、甲○○自不詳管道各取得租用之門
號0000000000、0000000000、0000000000、0000000000、000000
0000、0000000000後，即將上開各門號換裝於前揭三支行動電話
內，供甲○○、乙○○與買家作為聯絡之用，並由乙○○以前揭
各門號獨自與附表壹編號1許文育、5(1)王國強、6(1) 江文瑞聯絡
買賣毒品海洛因；由甲○○以上開行動電話自行販賣第一級毒品
海洛因予附表壹編號2(1)許文育、3(2)邱志軒、5(2)王國強、6(2)江
文瑞、7張志昌、9詹雅玲、10劉昌訓等；由甲○○與乙○○共同
販賣第一級毒品海洛因予附表壹編號2(2)許文育、3(1)(3)邱志軒、
4陳信良、8黃年瑩等，則推由甲○○接聽電話且出面交易，或推
由乙○○接聽電話且出面交易，或推由乙○○接聽電話由甲○○
出面交易之方式，渠等聯絡交易海洛因之時間、地點、重量及以
高於進價之如附表壹所示之價格販售海洛因，除各自販賣之得款
自行收取供為購毒之資或生活所需外，如共同販賣得款則由乙○
○取得，甲○○則分得海洛因以此牟利。嗣經警依法對甲○○、
乙○○共同使用之前揭0000000000、0000000000、0000000000、
0000000000、0000000000、0000000000門號施以監聽，於九十五
年六月六日之監聽過程中，得知甲○○與黃年瑩相約在彰化縣田
尾鄉溪坪巷二００號前，欲交易海洛因，員警即跟監甲○○及黃
年瑩，並於黃年瑩與甲○○完成新台幣（下同）一千元之海洛因
交易後，即上前表明身分，甲○○因恐遭警逮捕，即駕車逃逸，
經警圍捕搜尋後，於同日即九十五年六月六日下午三時五十分許
，在彰化縣田尾鄉○○路○段五十八號旁巷內，逮獲甲○○。警
方另向第一審法院聲請核發搜索票後，於九十五年七月十一日上
午十一時二十分，持搜索票前往乙○○配偶之姊妹位於彰化縣埤
頭鄉○○路五五五地號租屋處搜索，當場查獲乙○○。二、上訴
人甲○○復為圖謀厚利，明知安非他命亦經毒品危害防制條例管
制．依法不得販賣持有，竟基於倘有欲購買海洛因之人，亦有意
購買安非他命時，即販賣第二級毒品安非他命之概括犯意聯絡，
先於九十五年五月二十七日前某日，在台灣地區某不詳地點，向
不詳姓名年籍之人，販入不詳重量之第二級毒品安非他命後，以
其所有之夾鏈袋予以分裝後，於附表貳編號1、2所示之時間，因
劉昌訓及詹雅玲以上開行動電話聯絡交易安非他命之時間、地點
、重量及金額後，即於附表貳編號1、2所示之時間，攜帶持有之
第二級毒品安非他命各一包，前往附表貳編號1、2所示之地點，
以高於進價之如附表貳編號1、2所示之價格，販售安非他命予劉
昌訓及綽號「阿宏」（詹雅玲代詢從購）之男子各一次。且甲○
○於附表貳編號二所示時、地，係同時販售第一級毒品海洛因予
附表壹編號7 所示之詹雅玲，及第二級毒品安非他命予附表貳編
號2 所示之綽號「阿宏」之成年男子等情。因而撤銷第一審所為
之科刑判決，改判仍論處上訴人等共同連續販賣第一級毒品罪刑
（上訴人甲○○累犯），固非無見。
惟查：(一)按刑事審判上之共同被告，係為訴訟經濟等原因，由檢
察官或自訴人合併或追加起訴，或由法院合併審判所形成，其間
各別被告及犯罪事實仍獨立存在。故共同被告對於其他共同被告
之案件而言，為被告以外之第三人，本質上屬於證人，為確保被
告對證人之詰問權，證人於審判中，應依法定程序，到場具結陳
述，並接受被告之詰問，其陳述始得作為認定被告犯罪事實之判
斷依據。刑事訴訟法第二百八十七條之二亦規定：「法院就被告
本人之案件調查共同被告時，該共同被告準用有關人證之規定。
」。故未使共同被告立於證人之地位而為陳述，逕以其依共同被
告身分所為陳述採為不利其他共同被告之證據，即已不當剝奪其
他共同被告對該實具證人適格之共同被告詰問之權利，自屬於法
有違。原判決依憑共同被告甲○○於第一審及原審所為不利於上
訴人乙○○之供述，為認定上訴人乙○○有販賣毒品海洛因予王
國強，及與甲○○共同販賣毒品海洛因予許文育、邱志軒、陳信
良、黃年瑩之犯罪證據之一（見原判決第七頁理由貳、一、(二)之
(2)，及第八頁理由貳、二之(一)，及第十頁倒數第七、六行）。惟
原審未使甲○○立於證人之地位而為陳述，剝奪乙○○對甲○○
之詰問權利，自屬於法有違。(二)刑法第五十五條所謂一行為觸犯
數罪名，即學理上所謂想像競合犯，就故意犯而言係指對於該數
罪同時有各別之犯意而藉一個行為以達成之而言，若對於另一犯
罪係臨時起意，而行為亦不止一個，即非刑法第五十五條之想像
競合犯，應為數罪併罰。原判決認定上訴人甲○○於九十五年六
月一日凌晨一時許，在國道中山高速公路北斗交流道附近，同時
以一千元之價格販賣海洛因及安非他命各乙包予詹雅玲及「阿宏
」（即原判決附表壹編號7及附表貳編號2所示），於理由內謂「
係一行為而同時觸犯數罪名之想像競合關係，為想像競合犯，從
較重之連續販賣第一級毒品罪處斷」（見原判決第十八頁第二十
行至第二十五行）。惟原判決附表貳編號2 認定之「交易方式」
係「因綽號『阿宏』之男子，發現詹雅玲正以電話與甲○○聯絡
欲購買海洛因，經詢問甲○○亦有販賣甲基安非他命後，即約定
交易時、地，由甲○○自行向『阿宏』販賣安非他命。」，證人
詹雅玲於偵查及第一審亦證稱：有次其與甲○○接洽購買海洛因
時，其友人「阿宏」即託其詢問是否有販售甲基安非他命，因甲
○○說有，其即跟「阿宏」一同前往北斗交流道交易，其及「阿
宏」分別拿一千元給甲○○，亦分別拿到毒品等語（見九十五年
度偵字第五四二一號卷第六十一頁、及第一審卷第二二０頁至第
二二二頁）。如果無訛，則上訴人甲○○似在與詹雅玲洽商販賣
毒品海洛因事宜時，因詹雅玲受「阿宏」之託向其詢問是否販售
甲基安非他命，始臨時另行起意販賣甲基安非他命予「阿宏」，
且上訴人甲○○係分別販賣價格一千元之海洛因與詹雅玲，及販
賣一千元之甲基安非他命與「阿宏」，交易對象與毒品種類均不
相同，並非以一行為同時販賣海洛因及甲基安非他命與同一買主
，由客觀上觀察行為亦不止一個，上訴人甲○○販賣海洛因予詹
雅玲及販賣甲基安非他命予「阿宏」，自無成立想像競合犯之餘
地。原判決就上訴人甲○○連續販賣海洛因及連續販賣甲基安非
他命之犯行，依想像競合犯之規定處斷，難謂無適用法則不當之
違背法令。又原判決認定上訴人甲○○係販賣安非他命予「阿宏
」，原判決附表貳編號2 「買受者」欄則又記載為「詹雅玲」，
亦有矛盾。(三)原判決認定上訴人等共同販賣海洛因予黃年瑩五次
，所得共為五千元，其中九十五年六月六日當次交易所得之一千
元業經查扣，則扣除該扣案之一千元外，上訴人等販賣海洛因予
黃年瑩未扣案部分應為四千元（參見原判決第二十二頁第十四行
至第十六行所載）。惟原判決於主文諭知附表參所示之物沒收，
其中附表參編號7 即為上開扣案之一千元，暨又分別諭知附表肆
（上訴人甲○○部分）、及附表陸（上訴人乙○○部分）所示未
扣案之販賣海洛因所得沒收，而附表肆之2及附表陸之2就上訴人
等販賣海洛因予黃年瑩部分計算及諭知沒收之所得金額均為五千
元，並未扣除附表參編號7 之一千元，則原判決顯係將扣案之一
千元重複諭知沒收，亦非適法。上訴意旨指摘原判決違法，尚非
全無理由，應認有發回更審之原因。原判決理由欄五不另為無罪
諭知部分，基於審判不可分原則，應併予發回。
據上論結，應依刑事訴訟法第三百九十七條、第四百零一條，判
決如主文。
中　　華　　民　　國　九十六　年　　九　　月　二十七  日
                      最高法院刑事第八庭
                          審判長法官  陳　正　庸
                                法官  賴　忠　星
                                法官  林　開　任
                                法官  宋　　　祺
                                法官  孫　增　同
      本件正本證明與原本無異
                                      書  記  官
中　　華　　民　　國　九十六　年　　十　　月　　三　　日
                                                       v
